臺灣臺中地方法院民事判決　94年度訴字第40號
原　　　告　甲○○
被　　　告　丙　○
　　　　　　　　　　　　三號
訴訟代理人　乙○○
訴訟代理人　酈長春律師
　　　　　　　　　　　　之二
上列當事人間請求返還買賣價金等事件，經本院於民國94年8月1
7日言詞辯論終結，判決如下：
    主    文
被告應給付原告新台幣肆佰萬元及自民國九十四年四月二十日起
至清償日止，按年利率百分之五計算之利息。
原告其餘之訴駁回。
訴訟費用由被告負擔五分之四，其餘由原告負擔。
本判決原告勝訴部分於原告以新台幣壹佰拾肆萬元供擔保後，得
假執行，但被告以新台幣肆佰萬元為原告預供擔保，得免為假執
行。
原告其餘假執行之聲請駁回
    事實及理由
一、原告主張：被告於民國（下同）93年2月1日將其所有坐落台
    中市○○區○○段463號土地全部出售與原告，初始約定價
    金為新台幣2,800,000元，嗣於同年2月18日經雙方協議變更
    為4,000,000元，並將原所有應由被告負擔之賣渡費用及稅
    捐由原告全部負擔。原告於同年2月2日起即給付定金300,
    000元，復於同年2月18日給付價金1,300,000元，同年2月23
    日給付價金400,000元，依約被告聲請核發農業使用證明書
    及書類齊備之同時，由原告交付1,300,000元與被告債權人
    茂豐租賃股份有限公司，同時茂豐股份股份有限公司應於一
    星期內塗銷本件土地之限制登記，由被告辦理產權登記，詎
    被告拒絕履行契約義務，原告訴請被告履行契約，經判決被
    告應將系爭土地辦理所有移轉登記，惟系爭土地業遭鈞院執
    行處查封，並於同年12月14日拍賣完畢，拍賣結果計得價金
    19,000,000餘元。兩造所訂之不動產買賣契約書，既因可歸
    責於被告之事由，致給付不能，原告自得解除契約，並依系
    爭買賣契約第11條約定，請求被告加倍返還所受領之定金及
    價金計4,000, 000元，另原告因被告故意不履行契約致給付
    不能，而受有上述超過10,000,000元以上之損害，自得請求
    損害賠償1,300,00 0元，爰依系爭買賣契約及民法第二百六
    十條之規定提起本訴。並聲明：(一)被告應給付原告5,300,
    000元及自起訴狀繕本送達被告之翌日起至清償日止，按年
    息百分之5計算之利息。(二)原告願供擔保請准宣告假執行。
二、被告主張：依民法第二百四十九條第三款之規定，契約因可
    歸責於受定金當事人之事由，致不能履行時，該當事人應加
    倍返還其所受之定金，並無加倍返還價金之規定，系爭買賣
    契約書為坊間文具店現成之契約範本，範本之依據為現行法
    律，則該條之文義加倍賠償之部分應僅指定金，不包括價金
    。按違約金，除當事人有訂定外，視為因不履行而生損害之
    賠償總額，既為賠償總額之預定，不能因拍賣價額高於原告
    買賣之價額即等於其損害，如認加倍賠償須包括所收之價金
    ，被告主張違約金之約定過高，應予酌減。並聲明：(一)原告
    之訴駁回。(二)如受不利之判決，被告願供擔保請准宣告假執
    行。
三、兩造不爭執之事實：
  (一)被告於93年2月1日將其所有坐落於台中市○○區○○段463
    號、地目田、面積2882.7平方公尺土地出售與原告，初始約
    定價金為2,800,000元，嗣後經雙方協議變更為4,000,000元
    ，原告甲○○於同年2月2日給付定金300,000元，陸續給付
    價金1,300,000元、400,000萬元，共計給付2,000,000元。
  (二)嗣後被告拒絕履行契約義務，原告訴請被告履行買賣契約，
    將上開不動產所有權移轉登記予原告，經本院93年度訴字第
    766號及台灣高等法院台中分院93年度重上字第66號民事判
    決原告勝訴確定。
  (三)系爭土地業經被告之債權人聲請強制執行，經本院93年執秋
    字第45802號查封在案，並於93年12月14日以19,500,000元
    拍定。
  (四)因被告不履行契約，致系爭土地給付不能，原告以起訴狀之
    送達，為解除買賣契約之意思表示。
  (五)依不動產買賣契約書第11條約定：被告不履行本契約時聽由
    原告解除契約，被告應即加倍返還其所受領之定金及價金作
    為違約賠償金不得異議。
四、得心證之理由：茲就兩造爭執之處分述如下：
  (一)被告拒不履行系爭買賣契約，致給付不能，是否須加倍返還
    其所受領之定金及價金作為違約賠償，或僅須加倍返還所受
    領定金作為賠償？
    按違約金係當事人為確保債務之履行，約定債務人不履行債
    務時，應支付之金錢或其他給付，故契約當事人自得就違約
    之事由或賠償之金額為事先之約定。至於民法第二百四十九
    條第三款規定「契約因可歸責於受定金當事人之事由，致不
    能履行時，該當事人應加倍返還其所受之定金」，該條規定
    乃係就最低損害賠償額為預定，並未排除當事人得就違約之
    損害賠償額另為約定。系爭買賣契約書第11條約定「乙方（
    即被告）不履行本契約時聽由甲方（即原告）解除契約，乙
    方（即被告）應即加倍返還其所受領之定金及價金作為違約
    賠償金不得異議」，顯然雙方已就違約賠償金為明文約定，
    自無適用民法第二百四十九條第三款規定之餘地。被告主張
    應依民法第二百四十九條第三款規定，加倍返還所受領之定
    金作為賠償，無須加倍返還所受領之價金，乃違反系爭買賣
    契約書第11條約定，洵無可採。本件買賣契約因被告拒不履
    約，致給付不能，原告業已合法解除契約，為兩造所不爭執
    ，則原告依系爭買賣契約第11條規定，請求被告加倍返還所
    受領定金作為賠償，並無疑義。
  (二)兩造約定之違約金有無過高？
    按當事人約定契約不履行之違約金過高者，法院固得依民法
    第二百五十二條以職權減至相當之數額，惟是否相當仍須依
    一般客觀事實、社會經濟狀況及當事人所受損害情形，以為
    酌定標準。而約定違約金過高與否之事實，應由主張此項有
    利於己事實之債務人負舉證責任。（最高法院82年度台上字
    第2476號可參）本院審酌系爭土地兩造約定買賣總價金為
    4,000,000元（不包括原告須負擔增值稅），被告已受領之
    定金及價金為2,000,000元，系爭土地嗣後經法院拍賣，拍
    定價格為19,500,000元，則被告若能履行契約，原告可得之
    潛在經濟利益顯然甚鉅，及土地易漲難跌之特性，暨被告未
    能舉證證明約定之違約金有何過高之情事，認為依兩造約定
    ，被告應加倍返還其所受領定金及價金4,000,000元，並無
    過高，即無核減之必要。又系爭契約解除後，被告已受領之
    價金，依系爭契約第11條約定將之移作違約賠償金，原告嗣
    後不得再依民法第二百五十九條回復原狀之規定，請求被告
    返還買賣價金，併此敘明。
  (三)原告是否得依民法第二百六十條之規定請求損害賠償？
  1.按解除權之行使，固不妨礙損害賠償之請求。又按損害賠償
    ，除法律另有規定或契約另有訂定外，應以填補債權人所受
    損害及所失利益為限。依通常情形，或依已定之計劃、設備
    或其他特別情事，可得預期之利益，視為所失利益。民法第
    二百六十條及二百一十六條定有明文。本件原告並未舉出其
    因被告違約受有任何實際損害，亦未提出有任何已定之計劃
    ，可獲得預期之利益，難認原告因此受有損害或利益損失。
    雖然系爭土地嗣經法院拍定之價格為19,500,000元，惟原告
    並無轉賣之計劃，僅受有無法使用土地之不利益，與土地轉
    售圖利情形不同，自不得以他人買賣系爭土地之價格為其所
    受損害。故原告主張被告給付不能，致其受有超過10,000,
    000元以上之損害，僅以5,300,000元為損害額，顯無可採。
  2.再者，系爭契約第11條違約金之約定係賠償總額預定性之違
    約金，其本質為有債務不履行情事發生時，債權人得不待證
    明其損害係因債務不履行所致及其數額之多寡，即得按約定
    之違約金，請求債務人支付。是以債權人不得因證明實際所
    受損害多於違約金數額，而請求按損害額賠償。故原告縱然
    證明其所受損害逾10,000,000元，多於違約金數額，仍不得
    請求按損害額賠償，亦即原告依民法第二百六十條之規定請
    求損害賠償，洵無可採。
  (四)綜上所述，原告依系爭買賣契約請求被告應給付原告4,000,
    000元，及自起訴狀繕本送達翌日即94年4月20日起至清償日
    止，按年息百分之5計算之法定遲延利息，尚無不合，應予
    准許，超過部分則無理由，應予駁回。
  (五)兩造均陳明願供擔保，請求宣告假執行及免予假執行，原告
    勝訴部分，經核均無不合，爰分別酌定相當之擔保金額，予
    以宣告之。原告敗訴部分，其假執行之聲請亦失依附，應併
    予駁回。
五、結論：本件原告之訴為一部有理由，一部無理由，依民事訴
    訟法第、第七十九條、第三百九十條第二項、第三百九十二
    條，判決如主文。
中　　華　　民　　國　　94　　年　　8　　月　　31　　日
                  民事第一庭    法  官　吳蕙玟
正本係照原本作成。
如對本判決上訴，須於判決送達後20日內向本院提出上訴狀。
中　　華　　民　　國　　94　　年　　8　　月　　31　　日
                                書記官　黃鴻鑑
